【裁判字號】    98,訴,618
【裁判日期】    990603
【裁判案由】    分割共有物
【裁判全文】
臺灣嘉義地方法院民事判決               98年度訴字第618號
原          告  戊○
訴 訟 代 理 人  丙○○
被          告  乙○○
                丁○○○
被告兼前二人
共同訴訟代理人  甲○○即王貴丁.
上列當事人間請求分割共有物事件，本院於民國99年5 月27日言
詞辯論終結，判決如下：
    主  文
兩造共有如附表一所示之土地應分割如附表二即附圖所示。
訴訟費用由原告負擔百分之二十五，被告乙○○負擔百分之二十
七，被告甲○○負擔百分之二十五，被告丁○○○負擔百分之二
十三。
    事實及理由
壹、程序事項：
一、按當事人死亡，其繼承人於得為承受訴訟時，應即為承受之
    聲明，他造之當事人，亦得聲明承受訴訟，民事訴訟法第16
    8條、第175條分別定有明文。查被告王貴丁於本件審理期間
    之民國98年11月15 日死亡，其於如附表所示3筆土地之應有
    部分所有權因繼承而登記為甲○○所有，有除戶謄本及土地
    登記謄本附卷可稽，是原告聲明由甲○○承受訴訟，於法有
    據，亦應准許。
二、次按不變更訴訟標的，而補充或更正事實上或法律上之陳述
    者，非為訴之變更或追加，民事訴訟法第256 條定有明文。
    本件原告起訴時原請求判決：「兩造共有如附表一所示之土
    地，准予分割如起訴狀所附地籍圖謄本所示，由王貴丁取得
    系爭土地158-2地號分割而來之B 部分，面積566平方公尺，
    權利範圍全部；乙○○取得系爭地158-4地號，面積211平方
    公尺，權利範圍全部及由系爭土地158-2地號分割而來之A部
    分，面積390平方公尺；戊○取得系爭土地158-2地號分割而
    來之C地，面積35平方公尺，權利範圍全部及由系爭土地158
    -7地號分割而來之E部分，面積531平方公尺，權利範圍全部
    ；丁○○○取得系爭土地158-7地號分割而來之D部分，面積
    531 平方公尺，權利範圍全部；訴訟費用由兩造平均分擔」
    ，嗣於98年12月21日具狀更正聲明為：「兩造共有如附表一
    所示之土地，准予分割如98年12月14日嘉義縣大林地政事務
    所複丈成果圖所示；訴訟費用由兩造按比例分擔」，僅係更
    正事實上之陳述，非為訴之變更或追加，合先敘明。
三、本件被告乙○○、甲○○、丁○○○等3人經合法通知，未
    於最後言詞辯論期日到場，核無民事訴訟法第386條各款所
    列情形，爰依原告之聲請，由其一造辯論而為判決。
貳、實體部分：
一、原告起訴主張：
    如附表一所示3筆土地（下稱系爭3筆土地）分別為兩造所共
    有，應有部分如附表一所示。而兩造間就系爭3 筆土地並無
    不分割之約定，亦無因物之使用目的不能分割之情形，雖被
    告乙○○之應有部分經其債權人查封尚未撤銷，惟共有物之
    應有部分經實施查封後，共有人仍得依民法第824 條規定之
    方案請求分割共有物，僅協議分割之結果有礙執行效果者，
    對於債權人不生效力而已，況如附表一編號一及二所示土地
    有關被告乙○○應有部分，業經訴外人即查封債權人臺灣中
    小企業銀行股份有限公司及高雄縣政府地方稅務局具狀表示
    對於分割方案無反對意見，又被告乙○○、甲○○及丁○○○均表示同意原告提出之分割方案，爰請求法院依兩造意願
    判決分割如附表一所示3筆土地。又系爭3筆土地因使用地類
    別均不同，故不能合併分割，惟系爭土地158-2 地號為甲種
    建築用地，158-4 地號為乙種建築用地，本來就可以分割，
    158 -7地號雖為農牧用地，但因89年農業發展條例修正，89
    年以前即為共有之土地仍可分割，故原告請求裁判分割系爭
    3 筆土地，並分別由原共有人之一取得分割後之土地，且就
    分得土地所生價差及各共有人未能依應有部分比例分得土地
    部分，兩造亦同意不互相請求金錢補償，爰請求本院將系爭
    3 筆土地分割如附表二即附圖所示，並聲明：如主文所示。
二、被告方面：被告等3 人雖未於最後言詞辯論期日到場，惟據
    其先前到庭之陳述，則表示同意原告之分割方案，且對於該
    分割方案中，其等不能照應有部分比例分配系爭土地部分，
    願放棄向其他共有人求金錢補償等語。
三、本院之判斷：
  (一)按各共有人，除法令另有規定外，得隨時請求分割共有物。
    但因物之使用目的不能分割或契約訂有不分割之期限者，不
    在此限。又分割之方法不能協議決定，或於協議決定後因消
    滅時效完成經共有人拒絕履行者，法院得因任何共有人之請
    求，命為下列之分配：１、以原物分配於各共有人。但各共
    有人均受原物之分配顯有困難者，得將原物分配於部分共有
    人；２、原物分配顯有困難時，得變賣共有物，以價金分配
    於各共有人；或以原物之一部分分配於各共有人，他部分變
    賣，以價金分配於各共有人。以原物為分配時，如共有人中
    有未受分配，或不能按其應有部分受分配者，得以金錢補償
    之，民法第823條第1項、第824條第2項及第3 項分別定有明
    文。
  (二)本件原告起訴主張兩造就如附表一所示3 筆土地未訂有不分
    割之協議，亦無因物之使用目的上不能分割之情形，且就如
    附表一所示3 筆土地有關被告乙○○之應有部分，因業經其
    他債權人為查封，致兩造無法以協議方式為共有物之分割，
    業據原告提出土地登記謄本及地籍圖謄本等附卷足憑，且為
    被告等所不否認，揆諸前揭說明，原告訴請裁判分割系爭3
    筆土地，自無不合。
  (三)至於分割方案，本院審酌如下：
  １、按共有物之分割方法，法院應斟酌當事人之聲明、共有物
      之性質、經濟效用及全體共有人利益等為公平決定。經查
      ，如附表一所示3筆土地，為兩造所共有，且原告就該3筆
      土地均為共有人，又系爭3 筆土地均相互緊臨，兩造就系
      爭3筆土地之利用，本已有協議存在，惟因系爭3筆土地有
      關被告乙○○之應有部分遭到其他債權人查封，致兩造無
      法以協議方式為共有物之分割，業據兩造供陳無訛，且互
      不否認，堪信為真。從而原告依兩造協議及如附表一所示
      3 筆土地之使用現況，提出如附表二即附圖所示之分割方
      案，且經被告乙○○、甲○○及丁○○○等人表示同意，
      是本院審酌兩造當事人之主張、意願及土地使用現況、其
      未來整體利用等一切情狀，認原告主張如附表二即附圖所
      示之分割方法，符合系爭3 筆土地之使用現況，且無損於
      各土地價值，更足使兩造依其意願利用分得土地，可認係
      公允、適當之分割方案，應屬可取。
  ２、至於原告所主張如附表二即附圖所示之分割方案，雖各共
      有人就如附表一所示3 筆土地，產生不能完全按其應有部
      分比例受分配之情形，惟兩造既均陳明就不能完全依應有
      部分比例受分配之部分，願放棄向他方請求金錢補償之權
      利（詳本院99年3 月11日言詞辯論筆錄），本院自毋庸再
      依民法第823條第3項之規定判令兩造互為金錢之補償。末
      查有關被告乙○○就如附表一所示3 筆土地之應有部分遭
      查封部分，其查封債權人即臺灣中小企業銀行股份有限公
      司及高雄縣政府地方稅務局亦均為文表示不反對兩造上開
      分割方案，足認原告主張如附表二即附圖所示之分割方案
      ，並未損及查封債權人之權益，附此敘明。
  ３、另如附表一編號三所示土地，使用分區為特定農業區，使
      用地類別為農牧用地，雖屬農業發展條例所稱之耕地，惟
      因該土地於農業發展條例89年1月4日修正施行前即屬共有
      耕地，依農業發展條例第16條第1項第4款規定，本得分割
      為單獨所有，是原告主張如附表一編號三所示土地連同如
      附表一編號一、二所示土地均予分割，於法亦無不符，自
      應准許。
四、綜上所述，如附表所示3 筆土地依其使用目的並非不能分割
    ，共有人間亦無不能分割之約定，然迄今未能協議分割，本
    院審酌系爭3 筆土地之現有使用狀況、兩造意願及土地未來
    整體利用等一切情狀，認原告所主張如附表二即附圖所示之
    分割方案，符合土地分割之經濟效用及共有人全體之利益，
    堪認係適當、公允之分割方法。從而，原告本於共有人之資
    格，起訴請求分割系爭土地，即屬正當，應予准許，爰准命
    分割系爭3筆土地如主文第1項所示。
五、本件雖判准原告分割系爭3 筆土地之請求，然分割方法係法
    院考量全體共有人之利益後，依職權所為之決定，原告既為
    共有人之一，亦同受其利，若全由敗訴當事人負擔訴訟費用
    顯失公平，爰依民事訴訟法第80條之1 規定，命勝訴之原告
    亦負擔部分之訴訟費用，爰判決如主文第2項所示。
六、據上論結，本件原告之訴為有理由，應依民事訴訟法第385
    條第1項、第78條、第85條第1項但書、第80條之1，判決如
    主文。
中    華    民    國    99    年    6     月    3    日
                  民一庭法  官  周俞宏
以上正本係照原本作成
如對本判決上訴須於判決送達後20日內向本院提出上訴狀
中    華    民    國    99    年    6     月    3    日
                            書記官  劉怡欣
附表一
┌──┬──────┬────────────┬─────┬──┐
│編號│土地坐落位置│共有人及應有部分比例    │面積（平方│地目│
│    │            │                        │公尺）    │    │
├──┼──────┼────────────┼─────┼──┤
│一  │嘉義縣溪口鄉│(一)原告戊○：4分之1    │991       │建  │
│    │柴林段第  │(二)被告乙○○：2分之1  │          │    │
│    │158-2地號   │(三)被告甲○○：4分之1  │          │    │
├──┼──────┼────────────┼─────┼──┤
│    │嘉義縣溪口鄉│(一)原告戊○：4分之1    │211       │建  │
│二  │柴林段第  │(二)被告乙○○：2分之1  │          │    │
│    │158-4地號   │(三)被告甲○○：4分之1  │          │    │
├──┼──────┼────────────┼─────┼──┤
│三  │嘉義縣溪口鄉│(一)原告戊○：4分之1    │1,062     │田  │
│    │柴林段第  │(二)被告丁○○○：2分之1│          │    │
│    │158-7地號   │(三)被告甲○○：4分之1  │          │    │
└──┴──────┴────────────┴─────┴──┘
附表二即附圖
┌────┬─────────────────┬───────┐
│分割後之│分割位置                          │分割後之面積  │
│所有權人│                                  │（平方公尺）  │
├────┼─────────────────┼──┬────┤
│乙○○  │嘉義縣溪口鄉○○○段第158-2地號土 │390 │小計601 │
│        │地如附圖所示編號A部分             │    │        │
│        ├─────────────────┼──┤        │
│        │嘉義縣溪口鄉○○○段第158-4地號土 │211 │        │
│        │地全部（即如附圖所示編號A部分）   │    │        │
├────┼─────────────────┼──┴────┤
│甲○○  │嘉義縣溪口鄉○○○段第158-2地號土 │566           │
│        │地如附圖所示編號B部分             │              │
├────┼─────────────────┼──┬────┤
│戊○    │嘉義縣溪口鄉○○○段第158-2地號土 │35  │小計566 │
│        │地如附圖所示編號C部分             │    │        │
│        ├─────────────────┼──┤        │
│        │嘉義縣溪口鄉○○○段第158-7地號土 │531 │        │
│        │地如附圖編號E部分                 │    │        │
├────┼─────────────────┼──┴────┤
│丁○○○│嘉義縣溪口鄉○○○段第158-7地號土 │531           │
│        │地如附圖編號D部分                 │              │
└────┴─────────────────┴───────┘

司法院資訊處製作；財團法人民間司法改革基金會備份。
